臺灣高等法院臺南分院刑事判決　　　　 96年度上易字第576號
上　訴　人　臺灣臺南地方法院檢察署檢察官
被　　　告　乙○○
上列上訴人因被告妨害自由等案件，不服臺灣臺南地方法院96年
度易字第439號中華民國96年7月31日第一審判決（起訴案號：
臺灣臺南地方法院檢察署95年度營偵字第1500號），提起上訴，
本院判決如下：
    主  文
上訴駁回。
    理  由
一、公訴意旨略以：被告乙○○於民國九十五年十月十七日（應
    係十一日之誤）下午五時許，行經坐落臺南縣東山鄉○里村
    ○○段科里小段三九一地號陳郭翠英所有，由甲○○管理之
    農地，見甲○○與鄒學興刨除隔鄰乙○○大嫂李張貴所有之
    農地內之泥土（應為李張貴之子李金龍及李清池所有之農地
    ），修補田埂時，竟基於侮辱及妨害自由之犯意，在上開農
    地前之不特定人得以共見共聞之處所，以「幹你娘老雞巴，
    鋤啥小」等語（以臺語發音），公然侮辱甲○○，並【持鐵
    條作勢欲毆打甲○○，妨害甲○○繼續刨土修補田埂】。復
    接續於翌日上午7時許，在上址農地，以「婊子」等語（以
    臺語發音），辱罵甲○○。案經甲○○訴由臺南縣警察局白
    河分局報請臺灣臺南地方法院檢察署檢察官偵查後，認為被
    告乙○○涉有刑法第三百零四條第一項妨害他人行使權利罪
    嫌云云（被告乙○○被訴刑法第三百零九條第一項公然侮辱
    部分業經原審判決公訴不受理已確定）。
二、按犯罪事實應依證據認定之，無證據不得認定犯罪事實；不
    能證明被告犯罪者，應諭知無罪之判決，刑事訴訟法第一百
    五十四條第二項、第三百零一條第一項分別定有明文。而為
    貫徹無罪推定原則，檢察官對於被告之犯罪事實，應負實質
    舉證責任。檢察官舉證責任之內涵，除應盡提出證據之形式
    舉證責任外，尚應指出其證明之方法，用以說服法院，使法
    官確信被告犯罪構成事實之存在。此指出其證明之方法，應
    包括指出調查之途徑，與待證事實之關聯及證據之證明力等
    事項（最高法院九十一年四月三十日九十一年度第四次刑事
    庭會議決議要旨一參照）。而告訴人之告訴，係以使被告受
    刑事訴追為目的，是其陳述是否與事實相符，仍應調查其他
    證據，以資審認；因此告訴人之指訴，須無瑕疵可指，且就
    其他方面調查，又與事實相符，始足採為認定犯罪事實之憑
    證（最高法院五十二年台上字第一三○○號刑事判例意旨參
    照）。
三、公訴意旨認為被告乙○○涉有刑法第三百零四條第一項妨害
　　告訴人甲○○行使權利，而犯強制罪之犯行，係以告訴人甲
    ○○之指訴、證人鄒學興之證述、現場蒐證照片八張、公訴
    檢察官所補充提出告訴人甲○○配偶所有土地之所有權狀及
　  地籍圖謄本、被告乙○○之陳述等證據資料，作為主要論據
    。公訴人循告訴人之請求，上訴意旨以被告並非鄰地管理人
    ，告訴人係挖掘自己之田埂之土修補田埂，從無刨除鄰地泥
    土之事實，被告不聽從告訴人之解釋，即冒然持鐵條作勢欲
    毆打告訴人就範，當成立強制罪無疑云云。訊據被告乙○○
    堅詞否認涉有強制罪之犯行，辯稱：是我大嫂李張貴和我妻
    舅將田地委託我耕作，當時是告訴人甲○○刨除我大嫂的農
    地內的泥土，我制止他而已，我沒有妨害他的自由，鐵條插
    在地界，被我踢到，我上來拔除鐵條而已，我沒有作勢要毆
    打他等語。
四、經查：
 (一) 本件案發地點係位於臺南縣東山鄉○里村○○段科里小段三
    九一地號陳郭翠英所有，由甲○○管理之農地（見原審卷第
    27頁之土地所有權狀），與同小段三九二地號李張貴之子李
    金龍及李清池所有之農地（起訴意旨誤載為乙○○大嫂李張
    貴所有，業據被告提出土地所有權狀為證，見原審卷第23至
    24頁）。而上開二筆農地乃相鄰土地，有地籍圖謄本一份可
    查（見原審卷第28頁）；系爭二筆土地相鄰情形，復有現場
    蒐證照片八張附卷可稽（見警卷第19至22頁，偵查卷第10頁
    ）。就此，證人李張貴於原審審理時證稱：「三九二號土地
    是我兒子李金龍及李清池所有，我兒子們不住在這裡，土地
    就交給我管理從事製肥作物的耕種，後來我年老不能做了，
    就交給我姑丈乙○○耕作，印象中乙○○已經在這塊土地上
    耕作十幾年了。這筆土地在我父母交給我的時候，就沒有鑑
    界過，是用水泥界樁和沒做完的田埂與鄰地作區分。」等語
    （見原審卷第58至60頁），被告乙○○亦於警詢及偵查中及
    本院始終陳述該三九二地號係伊大嫂李張貴交伊管理，伊係
    該筆地之管理者（見警卷第9至10頁，偵查卷第9九頁、本院
    96年10月1日準備程序筆錄）。告訴人雖以渠曾與李張貴合
    意決定全面實施修補，由其負責購買材料施工，事後由李張
    貴分擔新台幣5000元，以證明被告非該筆土地之管理者云云
    ，查被告固不否認其未曾出資修補，惟告訴人並未舉證係何
    時修補，且被告以該筆地係李張貴之子所有，自應由李張貴
    出資，徵之證人李張貴業據於原審具結證述已將該筆地交被
    告耕作，已見前述，告訴人否認被告為該筆土地之管理者云
    云，即非可採。由此足以認定被告乙○○及告訴人甲○○乃
    分別為上開二筆農地之有權管領人。
 (二) 按刑法第三百零四條第一項強制罪，係以強暴、脅迫使人行
    無義務之事或【妨害人行使權利】為其構成要件。惟若受妨
    害之人對於行為人所干涉之事項，並無合法權利，或權利存
    否不明，自不該當妨害人行使權利之構成要件，即不能以本
    罪相繩。經查：系爭二筆相鄰土地之具體不動產經界為何，
    於本件被告乙○○與告訴人甲○○發生爭執時，並不明確；
    縱雙方曾以界樁及部分田埂作為系爭二筆農地之界線所在，
    但上開鋪設田埂部分，是否確實正巧在二筆相鄰土地之中心
    線上，並無土地成果複丈圖之具體證據可供證明；而證人李
    張貴亦表示自其受讓土地以來，並未申請地政機關派員測量
    。因此，本件告訴人甲○○於系爭二筆相鄰土地間挖土修繕
    田埂時，有關「究竟是挖取告訴人所管理土地或是挖取被告
    所管理土地」，「所鋪設田埂位置是否均在告訴人所管領土
    地內，或有越界被告所管領土地」此前提事項，並無證據可
    供證明，自無法判定告訴人在系爭二筆土地間挖取土壤，乃
    完完全全只挖取到告訴人所管理之土地。更何況，起訴意旨
    係主張被告見甲○○與鄒學興【刨除隔鄰乙○○大嫂李張貴
    所有之農地內之泥土】，既然起訴意旨主張告訴人係刨除鄰
    地內，而非告訴人所管理田地之泥土，焉能認為告訴人係合
    法行使其權利，當不能認為無實體權利之人可以主張他人有
    妨害其權利行使之可能。告訴人聲請上訴意旨以係挖掘自己
    之田埂之土修補田埂，從無刨除鄰地泥土之事實，然依被告
    及告訴人甲○○於本院均供承其所管理耕作之地如警局卷第
    22頁所示照片，被告管理之地為當時未種植之地，告訴人所
    管理之地當時為種植果樹之地（詳本院96年10月1日準備程
    序筆錄），則依該照片所示當時刨除之泥土顯均在被告所管
    理之三九二地號內，則被告認告訴人係刨除其管理之農地內
    之泥土應屬可信。告訴人主張確係挖掘自己之田埂之土修補
    田埂，從無刨除鄰地泥土之事實，即非可採。然依前述，在
    本件不動產實際經界未具體測定之情形下，只能認定為告訴
    人與被告間對於系爭二筆農地之紛爭，乃屬民法相鄰關係問
    題。
 (三) 公訴人以被告不聽從告訴人之解釋，即冒然持鐵條作勢欲毆
    打告訴人就範，當成立強制罪無疑云云。告訴人係以被告持
    鐵條作勢欲毆打告訴人，固據告訴人迭次指訴在卷，告訴人
    於本院供述並以當時在場之目擊證人鄒學興當場看見云云（
    詳本院96年10月1日準備程序筆錄），然證人鄒學興於檢察
    官偵訊時具結證稱：乙○○是大聲罵，但並未對甲○○恐嚇
    。乙○○在罵甲○○時我心裡害怕就退到甲○○後面，我沒
    有注意到乙○○有無拿東西要打甲○○。【但我有看到乙○
    ○拔鐵條起來放在旁邊，沒看到乙○○拿鐵條要打甲○○】
    等語（見偵查卷第15頁），證述明確。則告訴人指訴被告持
    鐵條作勢欲毆打告訴人云云，尚嫌無據。
五、綜上所述，本件被告及告訴人分別有權管理之相鄰土地，於
    雙方發生紛爭當時，既不能特定系爭不動產間之具體經界，
    此宜由民事確認界址及相鄰關係予以解決，應為單純之民事
    糾紛，既無積極證據證明告訴人挖掘土壤時，確實只挖取自
    己管領之土讓，則不能認為告訴人確實存有合法權利，在告
    訴人權利存否不明下，且告訴人指訴被告持鐵條作勢欲毆打
    告訴人，妨害告訴人權利之行使已屬無據，即無從認定被告
    所為已該當於妨害人行使權利之構成要件，此外又查無其他
    任何積極之證據，足認被告有強制罪之犯行，因此原審以不
    能證明被告犯罪而諭知該強制罪部分無罪之判決，核無不合
    ，檢察官循告訴人之請求上訴意旨仍執前詞，指摘原判決不
    當，為無理由，應予駁回。
據上論斷，應依刑事訴訟法第368條，判決如主文。
本案經檢察官江守權到庭執行職務。
中　　華　　民　　國　　96　　年　　10 　月　　25　　日
                  刑事第五庭  審判長法　官  楊明章
                                    法　官  戴勝利
                                    法　官  楊子莊
以上正本證明與原本無異。
不得上訴。
　　　　　　　　　　　　　　　　　　書記官  李珍鳳
中　　華　　民　　國　　96　　年　　10　　月　　25　　日
